【裁判字號】    91,上,316
【裁判日期】    921104
【裁判案由】    執行異議之訴
【裁判全文】
臺灣高等法院臺中分院民事判決      九十一年度上字第三一六號
    上  訴  人  乙○○
    被  上訴人  甲○○
當事人間執行異議之訴事件，上訴人對於民國九十一年八月八日臺灣南投地方法院九
十一年度訴字第一六一號第一審判決提起上訴，本院於九十二年十月二十一日言詞辯
論終結，判決如下：
上訴駁回。
第二審訴訟費用由上訴人負擔。
一、本件上訴人起訴主張：上訴人與被上訴人之父陳端輝於民國（下同）八十年五月
    一日以新台幣（下同）二千四百萬元合夥購買坐落台中縣大雅鄉○村路十六之二
    號房地（包含住宅、辦公室、廠房及基地），並簽訂協議書，依協議書第一條規
    定：「雙方同意央請陳英昭出名與賣主訂立買賣契約。但日後如因陳英昭之事故
    ，致產權受損害時，應由甲方（陳端輝）負賠償全責」，有協議書為憑。右開房
    地購買後應出租供上訴人使用，全案對外接洽則委由陳英昭全權處理，為擔保履
    約，由上訴人與案外人蔡雪嬌共同開具面額二百二十五萬元、到期日八十一年十
    二月三十一日之本票乙紙為承租擔保。詎因陳英昭、陳端輝未盡徵信之責，上開
    房地買賣被迫作廢，陳英昭因違約無法提供房地供上訴人使用，乃於八十年七月
    間由陳端輝協調，由陳英昭給付上訴人五十萬元，雙方解除租賃、合夥契約。依
    此協議，陳英昭應給付上訴人五十萬元，事後卻避不見面，反藉已於八十三年四
    月二十五日遷居國外之被上訴人之名，以本票及合夥購地協議為債權名義，向台
    灣台中地方法院聲請核發支付命令及本票裁定准予強制執行，詎台灣台中地方法
    院不查實情，核發八十六年度促字第一二六五九號支付命令及八十五年度票字第
    二五五六號裁定，因支付命令上訴人並未實際居住該處，經被上訴人以寄存送達
    方式取得確定；本票裁定則經上訴人提起確認本票債權不存在，經台中地方法院
    於八十七年九月十一日以八十七年度中簡字第九七二號判決確認本票債權不存在
    ，並於八十七年十月十二日確定。上訴人於八十七年十月二十六日對前開確定支
    付命令聲請台灣台中地方法院再審，因逾再審期間，而遭程序駁回。按執行異議
    之訴，其得否為執行異議之訴原因，係以有無消滅或妨害債權人請求之『事由發
    生』為判斷，並非以『訴訟標的』為判斷；又異議之訴之事由，依新訴訟標的理
    論中之『實體法』說，即以一定生活事實關係為基礎之權利主張，本於同事實關
    係所生之目的而為請求，應認其實體法上之請求權，亦屬單一，惟為尊重裁判之
    確定力，僅於異議事由限制發生於執行名義成立後者始得提起異議之訴；如以裁
    判為執行名義，其異議原因之事實，係發生在前訴訟言詞辯論終結後者，債務人
    亦得於強制執行程序終結前提起之。本件被上訴人聲請核發支付命令所憑之本票
    ，既經判決確認本票債權不存在，顯見被上訴人依法不得享有該本票債權，則上
    訴人既於支付命令執行名義成立後，有消滅、妨害被上訴人執行債權事由發生，
    被上訴人自不得依該支付命令請求強制執行；詎上訴人竟上開支付命令暨其確定
    證明書，聲請強制行無效果，經核發債權憑證後，復持該債權憑證，向原審院聲
    請強制執行，經原審九十年度執字第六一四二號強制執行薪資在案。而上訴人並
    無向被上訴人為金錢借貸，確無積欠被上訴人任何債務，且上訴人與陳英昭業已
    解除先前所簽訂之租賃、合夥契約，陳英昭尚應依協議內容給付上訴人五十萬元
    ，是被上訴人所為強制執行聲請，顯屬無據，爰依法提起本件訴訟請求撤銷強制
    執行程序等語。並上訴聲明：（一）原判決廢棄；（二）右廢棄部分，台灣南投
    地方法院九十年度執義字第六一四二號所為之強制執行程序應予撤銷；（三）第
    一、二審訴訟費用由被上訴人負擔。
二、被上訴人則以：上訴人家業為經營接合劑，亟欲自有廠房生產，覓妥廠房後，上
    訴人母子遂以缺乏資金為由，商請被上訴人家父陳端輝共同購買上開房地，約定
    各出資一半，因買賣土地為農地，乃央請農專出身之陳英昭出名訂約，支付定金
    計四百五十萬元，上訴人應分擔之金額為二百二十五萬元，乃由上訴人母子共同
    開具本票向被上訴人貼借支理；嗣因賣主給付不能解約，提起返還定金及損害賠
    償之訴，損害賠償部分為便利舉證，由上訴人與陳英昭製作虛偽和解書，賠付五
    十萬元了斷租約，雖該二案訴訟均獲勝訴，但付諸執行均無效果。嗣上訴人因拖
    延返還上開借款，經聲請本票強制執行裁定未經合法送達，乃另聲請支付命令付
    諸強制執行，執行程序中上訴人曾訴請確認上開本票債權不存在之訴，被上訴人
    因已依支付命令取得執行名義而未應訴；雖該本票部分以罹於時效而判決票據債
    權不存在；惟上訴人另就支付命令部分聲請再審請求廢棄該執行命令，業經一、
    二審裁定駁回確定。上開房地買賣，上訴人母子始終未付分文，而本票係做為向
    被上訴人貼借之數據憑證而予交執，此參諸協議書內容甚明，上訴人謂係擔保租
    約所簽訂，殊屬妄言。系爭執行名義係以返還借款之法律關係聲請之支付命令，
    即執行名義之內容並非票據債權，兩者之訴訟標的及法律關係不同，今上訴人持
    與執行名義所示標的（返還借款）全然無關之票據債權不存在判決，請求撤銷該
    強制執行程序，殊非適法，其訴實無理由等語資為抗辯。並答辯聲明：（一）上
    訴駁回。（二）訴訟費用由上訴人負擔。
三、按債務人對於支付命令未於法定期間內提出異議者，支付命令與確定判決有同一
    之效力，民事訴訟法第五百二十一條定有明文。而提起債務人異議之訴，須以其
    主張消滅或妨礙債權人請求之事由，係發生於執行名義成立後者，或在以裁判為
    執行名義時，其為異議原因之事實，係發生在前訴訟言詞辯論終結後者，債務人
    始得於強制執行程序終結前提起之。若其主張此項事由，在執行名義成立之前，
    或在前訴訟言詞辯論終結之前，即已存在，則為執行名義之裁判縱有不當，亦非
    異議之訴所能救濟。此項執行名義，不限於有實體上確定力之執行名義，即依非
    訟事件程序所為之裁定，縱無確定實體上法律關係存否之效力者，亦包括在內（
    最高法院七十一年度台上字第三七六五號判決參照）。經查，本件原審九十年度
    執字第六一四二號強制執行事件之執行名義，係台灣桃園地方法院桃院華民執三
    字第九四三一號債權憑證，而該債權憑證係持台灣台中地方法院八十六年度促字
    第一二六五九號支付命令暨其確定證明書執行無效果所核發等情，業據本院調取
    原審九十年度執字第六一四二號民事執行卷宗，審閱無訛；復為兩造所不爭執。
    又該執行名義所憑之支付命令，雖係以上開協議書及本票為憑證；惟其請由事由
    係以「債務人乙○○與債權人即被上訴人共同欠他人債務四百五十萬元，其中半
    數即二百二十五萬元應由債務乙○○、蔡雪嬌連帶負擔，而於八十一年三月十日
    共同簽發面額二百二十五萬元之本票交執；因屆期未返還，而由債權人代償取得
    債權，並以此支付命令聲請狀之送達作為讓受債權之通知」等情，亦據本院調閱
    上開支付命令卷宗無訛。足認上開支付命令所主張之訴訟標的並非系爭本票債權
    ，此與上訴人另起訴請求確認本票債權不存在之訴訟標的不同；且該確認本票債
    權不存在之訴，係被上訴人之票據請求權業已罹於時效，上訴人因而獲得勝訴判
    決確定，亦有該判決書附卷可稽。至於上訴人主張未向被上訴人借貸任何款項乙
    節，縱認屬實，此原因事實係存在於上開支付命令執行名義成立前之事由，揆諸
    前揭所述，自非上訴人提起異議之訴所能救濟。況上訴人對於前開確定之支付命
    令，向台灣台中地方法院及本院分別聲請再審及提起抗告，均經裁定駁回確定在
    案，有台灣台中地方法院八十七年度再字第一五號、本院八十八年度抗字第五○
    八號民事裁定附於台灣彰化地方法院八十八年度訴字第五七七號卷可稽，並經本
    院調閱上開卷宗無訛；則該執行名義自仍屬有效存在。上訴人以其簽發之系爭本
    票經提起確認債權不存在獲得勝訴確定為由，而依強制執行法第十四條規定，對
    被上訴人依支付命令確定裁定所取得之執行名義提起債務人異議之訴，洵屬無據
    ，自不足採。
四、綜上所述，本件據以為執行名義之支付命令自仍屬有效存在，又該執行名義成立
    後並無任何消滅或妨害債權人請求之事由發生，從而，上訴人依強制執行法第十
    四條規定提起本件債務人異議之訴，請求判決撤銷原審九十年度執字第六一四二
    號所為強制執行之程序，為無理由，應予駁回。原審為上訴人敗訴之判決，並無
    不合。上訴意旨指摘原判決不當，求予廢棄改判，為無理由，應予駁回。
五、本件事實已臻明確，兩造其餘之攻擊防禦方法及證據資料，認與本件判決結果不
    生影響，爰不一一審酌，併此敘明。
六、據上論結，本件上訴為無理由，依民事訴訟法第四百四十九條第一項、第七十八
    條，判決如主文。
中      華      民      國    九十二    年     十一     月      四      日
~B1民事第二庭審判長法  官  童有德
~B2                法  官  蔡秉宸
~B3                法  官  翁芳靜
右為正本係照原本作成。
如對本判決上訴，須於收受判決送達後二十日內向本院提出上訴書狀，其未表明上訴
理由者，應於提出上訴後二十日內向本院提出上訴理由書(須按他造人數附具繕本)。
上訴時應提出委任律師或具有律師資格之人之委任狀；委任有律師資格者，另應附具
律師及格證書及釋明委任人與受任人有民事訴訟法第四百六十六條之一第一項但書或
第二項（詳附註）所定關係之釋明文書影本。
~B                書記官  陳麗玉
中      華      民      國    九十二    年     十一     月      五      日
附註：
民事訴訟法第四百六十六條之一（第一項、第二項）
對於第二審判決上訴，上訴人應委任律師為訴訟代理人。但上訴人或其法定代理人具
有律師資格者，不在此限。
上訴人之配偶、三親等內之血親、二親等內之姻親，或上訴人為法人、中央或地方機
關時，其所屬專任人員具有律師資格並經法院認為適當者，亦得為第三審訴訟代理人
。
                                                                        Ｈ


司法院資訊處製作；財團法人民間司法改革基金會備份。
